臺灣臺北地方法院民事判決　　　　　　　　　　　　九十二年度簡上字第六七七號
　　上　訴　人　乙○○
　　　　　　　　甲○○
　　被上訴人　　合作金庫銀行股份有限公司
　　法定代理人　丙○○
　　訴訟代理人　丁○○
當事人間請求給付貨款事件，上訴人對於中華民國九十二年九月三日臺灣臺北地方法
院臺北簡易庭九十一年度北簡字第二０二一六號第一審判決提起上訴，本院於中華民
國九十三年二月二十七日言詞辯論終結，判決如下：
    主  文
上訴駁回。
第二審訴訟費用由上訴人負擔。
    事實及理由
一、被上訴人起訴主張：伊執有上訴人乙○○所簽發、上訴人甲○○及訴外人高銓實
    業股份有限公司（下稱高銓公司）背書、發票日為民國（下同）九十一年八月三
    十日、付款人為中國農民銀行營業部、票號FAX0000000號、票面金額為新臺幣（
    下同）二十一萬七千五百元之支票一紙（下稱系爭支票）。詎被上訴人屆期提示
    ，竟遭退票等情，爰依票款請求權，求為命被告連帶給付票款二十一萬七千五百
    元，並自提示日即九十一年八月三十日起至清償日止按年息百分之六計付利息等
    語。
二、上訴人則以：上訴人乙○○原持系爭支票，擬向訴外人即高銓公司負責人魏國彬
    辦理貸款。嗣因利息過高，故未辦理。詎魏國彬竟乘隙侵占乙○○之空白支票十
    四紙（包括系爭支票在內）及其印鑑章，並盜用乙○○及甲○○等之印鑑，發票
    及背書後，持以向被上訴人辦理融資借款。被上訴人明知魏國彬係經營地下錢莊
    ，且偽造統一發票及附條件買賣契約書，並侵占取得前開支票，竟與魏國彬勾結
    ，未經徵信或向售車公司或監理所查證上訴人與高銓公司間有無購車貸款之債權
    債務關係存在，即收受前開支票並予核貸，足見被上訴人有惡意或重大過失。又
    被上訴人貸款四千萬元予高銓公司時，即知悉魏國彬名下擁有四筆不動產，是被
    上訴人於前開支票退票後，理應聲請假扣押該等不動產，並以高銓公司為被告，
    提起給付票款之訴，俟勝訴確定後，即得拍賣該等不動產取償。詎被上訴人竟拒
    絕以此等方式向高銓公司求償，反向上訴人催討系爭票款，顯見被上訴人有與魏
    國彬互相勾結及圖利魏國彬之嫌，由此益證被上訴人取得系爭支票有惡意及重大
    過失。再者，魏國彬已將其向被上訴人借得之款項交付予訴外人林殿香，林殿香
    亦同意將其所提供設定抵押權予被上訴人之不動產予以拍賣，並將所得價款用以
    清償林殿香積欠被上訴人之債務，且魏國彬亦向被上訴人表示，同意以出售其所
    有房地所得之部分價款二百七十萬七千一百二十四元供償債之用，以抽回被上訴
    人所執有之系爭支票。詎被上訴人竟拒絕辦理查封拍賣林殿香所有不動產，反將
    魏國彬返還之前開二百七十萬餘元，全數用以清償林殿香之二百七十萬元借款後
    ，即塗銷該抵押權設定登記，並拒絕將系爭支票返還予上訴人。是被上訴人行使
    債權，顯係以損害高銓公司及上訴人為目的，違反誠實信用方法，應屬無效，是
    堪認魏國彬確已代上訴人清償系爭票款，被上訴人既以無對價或不相當之對價而
    執有系爭支票，自不得享有優於其前手高銓公司之權利。況系爭支票業經除權判
    決宣告無效確定在案。是被上訴人請求上訴人給付票款，自屬無據等語，資為抗
    辯，並執為上訴之理由。
三、經查，被上訴人主張高銓公司於八十九年十二月二十日與伊簽立墊付國內票款融
    資專用借款契約，約定借款期間自八十九年十二月十二日起至九十年十二月十二
    日止，借款額度為四千萬元，高銓公司得檢附申請書及經被上訴人認可之票據，
    向被上訴人申請撥貸，高銓公司所提供之票據，須係基於合法交易行為所取得，
    並經高銓公司背書轉讓予被上訴人，而高銓公司同意將所提供之票據到期兌現收
    入存入備償專戶，被上訴人得隨時由該專戶轉讓抵償高銓公司對被上訴人所負之
    一切債務。至高銓公司清償借款所抵償本息之日期、金額、順序及方法，則悉由
    被上訴人決定。嗣高銓公司陸續向被上訴人借款，並於九十年三月二日將系爭發
    票人欄蓋有上訴人乙○○之印章、背書人欄蓋有上訴人甲○○印章之支票，背書
    轉讓予被上訴人以為擔保而借款，融資金額計達三千九百餘萬元。迨九十一年三
    月二十五日，高銓公司曾以跨行轉匯方式將二百六十四萬七千五百二十五元款項
    匯入前開備償專戶，並另以現金給付五萬七千五百九十九元以為清償，被上訴人
    遂將高銓公司所提供之林殿香所有不動產之抵押權設定予以塗銷。詎高銓公司尚
    積欠二千餘萬元，迄未清償，且被上訴人屆期提示系爭支票，竟遭退票等事實，
    業據被上訴人提出系爭支票暨退票理由單、臺灣士林地方法院九十一年度簡上字
    第一二六號民事判決等件為證，且為上訴人對於前揭文書均不爭執，自堪信前揭
    事實為真實。
四、按票據行為，為不要因行為，執票人不負證明關於給付原因之責任，如票據債務
    人主張執票人取得票據出於惡意或詐欺時，則應由該債務人負舉證之責，最高法
    院六十四年臺上字第一五四０號著有判例。本件上訴人雖抗辯：魏國彬侵占上訴
    人乙○○之空白支票十四紙（包括系爭支票在內）及上訴人等之印鑑章，並盜用
    上訴人之印鑑章，為發票及背書後，持以向被上訴人辦理融資借款云云。經查，
    上訴人於原審審理時，原陳稱：魏國彬竊取乙○○之支票十四紙及印鑑，惟乙○
    ○因匆忙離去且天色已暗，故未發覺，待返家後始發見支票及印鑑遺失，翌日即
    電詢魏國彬，魏國彬聲稱已持向銀行辦理票貼融資，會抽回返還，乙○○乃親自
    趕往魏國彬之辦公室，發見大門深鎖，乃趕往警局報案，掛失止付云云（詳原審
    第三十六頁上訴人九十二年一月六日所提書狀）。嗣後復以：上訴人擬向高銓公
    司借款，乃於九十年三月二日持空白支票及印鑑前往該公司，因魏國彬欲收取之
    利息過高，上訴人乃決定不向魏國彬借款。詎魏國彬竟趁上訴人耗時數分鐘前往
    洗手間期間，竊取上訴人置於辦公桌上之二只大型牛皮紙信封袋（內有上訴人之
    空白支票及印鑑），待上訴人返回辦公室，見該紙袋不翼而飛，當場曾向魏國彬
    查詢，魏國彬承認竊取，並拒絕交還，僅同意書立字據承認竊取乙事，交予上訴
    人收執云云（詳原審卷第八十三頁以下上訴人九十二年四月十八日所提民事本訴
    答辯兼反訴狀）。其後又陳稱：因當時魏國彬欲收取之貸款利息過重，乙○○無
    力支付，乃將不動產權狀攜走，當時並未注意支票在魏國彬持有中，事後發現此
    事，魏國彬要求乙○○再考慮是否要向其借款，乙○○因事情忙碌，無暇管支票
    之事，其後方知悉退票云云（見原審卷第二０三頁九十二年九月三日言詞辯論筆
    錄）。足見，上訴人就系爭支票由魏國彬持有之經過，前後所述不一，是其等所
    辯空白支票及印鑑遭魏國彬竊取並持以發票及背書乙節，已非無疑。且查，魏國
    彬於上訴人告訴侵占等案件（臺灣臺北地方法院檢察署九十年度偵字第二五三七
    二號）警詢時陳稱：前開空白支票並非被告乙○○所遺落，而係乙○○於九十年
    三月二日決定要向伊借款，因此將支票及印鑑交由伊公司。由伊公司職員打上支
    票金額、日期，由乙○○蓋印後，印鑑即由乙○○取走。票載日期、金額及用印
    均係經乙○○同意所為，並非伊私自使用。伊已持該支票十四紙向銀行辦理貸款
    等語。魏國彬並於本院九十一年度簡上字第六六四號給付票款等事件到場證稱：
    票據係乙○○自己拿給伊公司小姐所蓋，乙○○在辦完手續後才說不借錢，當天
    並未言明不借等語，有上訴人提出之警訊筆錄及準備程序筆錄附卷可稽（詳原審
    卷第一百三十四頁至第一百四十四頁）。參以上訴人所提出之魏國彬書立之聲明
    書、切結書及票據明細表內容以觀，充其量僅足證明魏國彬承認無償取得前開支
    票，並向上訴人表明願負一切清償責任之意旨，尚難據為魏國彬盜蓋上訴人印章
    而為發票及背書行為之認定。又上訴人就其所辯系爭支票上之渠等印章係遭魏國
    彬盜蓋之事實，始終不能舉證以實其說，依前揭判例意旨所示，其等所為系爭支
    票係遭魏國彬盜用上訴人等之印章而為發票並背書之抗辯，並不足取。
五、又上訴人另以：被上訴人與魏國彬勾結，未經徵信或向售車公司或監理所查證上
    訴人與高銓公司間有無債權債務關係存在，即收受前開支票並予核貸，足見，被
    上訴人有惡意或重大過失云云。然查，被上訴人既係以高銓公司所提出乙○○與
    該公司交易之統一發票、附條件買賣契約書及系爭支票，為審核貸款與否之依據
    ，且上訴人亦不否認附條件買賣契約書及系爭支票上之印章為真正，則被上訴人
    以該等文件為形式上審查，而決定借款予高銓公司，應認其主觀上並無何惡意或
    重大過失可言，上訴人前開所辯，亦不足取。再上訴人復以：被上訴人明知魏國
    彬名下擁有四筆不動產，竟拒絕以假扣押及向高銓公司提起訴訟之方式求償，反
    向上訴人等催討票款，顯見被上訴人有與魏國彬互相勾結及圖利魏國彬之嫌為由
    ，抗辯被上訴人取得系爭支票有惡意及重大過失云云。惟查，高銓公司既已提供
    系爭支票為借款之擔保，則被上訴人捨假扣押不動產及向高銓公司起訴求償之方
    式，而選擇向上訴人請求負票據擔保責任，乃合法行使其權利，尚難據此認定被
    上訴人有勾結魏國彬之不法情事，是上訴人執此抗辯被上訴人係基於惡意及重大
    過失取得系爭支票云云，亦不足取。
六、至上訴人以：魏國彬已代上訴人清償系爭票款，故被上訴人係以無對價或不相當
    之對價而執有系爭支票，自不得享有優於其前手高銓公司之權利乙節。經查，被
    上訴人是否行使其就林殿香所有不動產之抵押權，乃其自由及權利，且被上訴人
    既係合法執有系爭支票以為擔保，則其拒絕魏國彬返還該支票予上訴人之要求，
    於法亦無不合，故被上訴人同意塗銷前開抵押權設定登記及拒絕返還系爭支票，
    尚難據為被上訴人行使債權違反誠實信用方法之推論。況如前述，高銓公司尚積
    欠被上訴人二千餘萬元，迄未清償，是被上訴人持有系爭供擔保之支票，自非無
    對價或不相當之對價，是上訴人所辯魏國彬已代渠等清償系爭票款，被上訴人以
    無對價或不相當之對價執有系爭支票乙節，洵非足取。至高銓公司與上訴人間之
    糾葛，核與被上訴人無涉，是高銓公司縱曾向上訴人承諾負責清償本件票款債務
    ，亦無解於上訴人應負票據發票人及背書人之責任，上訴人徒以其等與高銓公司
    間所生事由，而為拒絕付款之抗辯，均不足取。
七、上訴人復以：系爭支票業經除權判決宣告無效確定在案為由，抗辯無庸付款云云
    。按票據雖經公示催告，在尚未經除權判決前，執票人仍非不得對發票人及背書
    人主張票據上之權利，最高法院六十三年度台抗字第三四五號判例參照。次按，
    公示催告程序中，如無人申報權利，法院得依聲請人之聲請，以除權判決宣告證
    券無效；如有人申報權利，而與聲請人發生證券權利之爭執，法律為解決爭端，
    公示催告程序即因而終結，由聲請人或申報權利人另行提起民事訴訟請求確定其
    權利（參見最高法院七十六年度台上字第一二一三號判決，台灣高等法院九十二
    年度抗字第一一０四號裁定亦採同一見解）。經查，上訴人雖於九十年十月十六
    日向本院聲請就系爭支票為公示催告獲准，並於九十二年五月二十八日經本院判
    決宣告系爭支票無效確定在案，有上訴人提出本院九十年度催字第五一二六號公
    示催告裁定及九十二年度除字第一七五六號除權判決足參（詳原審卷第二一八、
    二一九頁），而被上訴人於除權判決前之九十一年十一月六日，即向原審提起本
    件給付票款訴訟，有卷附被上訴人起訴聲請狀上所蓋本院收狀戳附於原審狀足憑
    ，是被上訴人起訴時尚在公示催告期間，上訴人明知此情，竟於除權判決程序表
    示「無人行使權利」，依前揭判例及判決之意旨所示，系爭支票之公示催告程序
    本即因被上訴人起訴而終結，票據關係應循訴訟程序以決定；由於除權判決僅做
    形式審查，上訴人雖訴訟中取得除權判決亦不得持以對抗被上訴人。
八、上訴人之前揭抗辯，經核均屬無據，已如前述，從而，原審依票據關係，判命上
    訴人連帶給付被上訴人票款二十一萬七千五百元，及自提示日即九十一年八月三
    十日起至清償日止，按年息百分之六計算之利息，經核並無不合，上訴意旨指摘
    原判決不當，求予廢棄改判，為無理由，應予駁回。
九、本件事證已臻明確，兩造其餘攻擊、防禦方法及其他事證與主張，核對本件判斷
    不生影響，爰不一一證述，併此敘明。
據上論結：本件上訴為無理由，依民事訴訟法第四百三十六條之一第三項、第四百四
          十九條第一項、第七十八條，判決如主文。
中　　　華　　　民　　　國　　九十三　　年　　　三　　　月　　　十二　　日
                                  民事第二庭審判長法    官  丁蓓蓓
                                                  法    官  吳燁山
                                                  法    官  洪純莉
右正本係照原本作成
不得上訴
中　　　華　　　民　　　國　　九十三　　年　　　三　　　月　　　十二　　日
                                                    書記官  黃慧怡
